【裁判字號】    89,上易,2190
【裁判日期】    891031
【裁判案由】    詐欺
【裁判全文】
臺灣高等法院刑事判決                          八十九年度上易字第二一九０號
    上  訴  人  臺灣台北地方法院檢察署檢察官
    自  訴  人  乙○○
                丙○○
                庚○○
                寅○○
                子○○
                己○○
                卯○○
                戊○○
                壬○○
                丑○○
                甲○○
                癸○○
                辛○○
    被      告  丁○○
右上訴人因被告詐欺案件，不服臺灣地方法院八十八年度自字第八一四號，中華民國
八十九年五月十六日第一審判決，提起上訴，本院判決如左：
    主      文
原判決撤銷，發回台灣台北地方法院更為審理。
    理      由
一、本件自訴人於原審自訴意旨如附件自訴狀所載。
二、本件原判決以：
（一）按同一案件經檢察官依第二百二十八條規定開始偵查者，不得再行自訴，但告
      訴乃論之罪，經犯罪之直接被害人提起自訴者，不在此限，民國八十九年二月
      九日總統令公布修正之刑事訴訟法第三百二十三條規定甚明。修正後之該條文
      係改採國家訴追主義優先原則，旨在不影響人民訴訟權益下，就非告訴乃論之
      罪，賦予國家公訴機關優先適切指揮監督偵查輔助機關，發見審判對象並蒐集
      證據之權責，進而決定審判機關有無開始確定具體刑罰權及其範圍存在之必要
      ，此係基於刑事訴訟之目的在發見真實及保障人權而為之修正，就已繫屬於法
      院之非告訴乃論罪案件，自有其適用。此觀乎刑事訴訟法施行法第二條明文「
      修正刑事訴訟法施行前，已經開始偵查或審判之案件，除有特別規定外，其以
      後之訴訟程序，應依修正刑事訴訟法終結之」之「程序法從新原則」規定益明
      。又不得提起自訴而提起者，應諭知不受理之判決，同法第三百三十四條復有
      明文。
（二）經查，本件自訴人自訴被告涉犯詐欺罪，非需告訴乃論之罪，前經自訴人就同
      一事實於八十八年七月一日向台灣台北地方法院檢察署檢察官提出告訴，經該
      署分案以八十八年度偵字第一四０九六號偵辦中，此有該卷宗可憑。自訴人對
      同一案件，於檢察官開始偵查後之八十八年九月二日始向本院提起自訴，顯與
      前開規定不符，爰不經言詞辯論，逕為不受理判決之諭知。
三、本院按判決適用法則不當者，為違背法令，刑事訴訟法第三百七十八條定有明文
    。又憲法第十六條規定人民有訴訟之權，乃屬人民在司法上之受益權，包括人民
    得依法定程序提起及實施訴訟之制度性保障，人民已依法取得之訴訟權，即屬其
    合法正當之信賴利益，自不得因嗣後法律之修正而予剝奪。刑事訴訟法第二編第
    二章就犯罪之被害人有權提起自訴、但應受各種限制等規範，定有明文。自訴行
    為是否合法，係以提起時之法律規定為準；其提起時為法所准許者，既屬合法之
    自訴，自不因嗣後法律修正對自訴權更有所限制而受影響。（此依中央法規標準
    法第十八條後段對法規變更之適用所採從優原則予以解釋，亦得相同之結論）。
    故刑事訴訟法第三百二十三條原規定：「同一案件經檢察官終結偵查者，不得再
    行自訴。（第一項）；在偵查終結前檢察官知有自訴者，應即停止偵查，將案件
    移送法院。．．．．。（第二項）。」，雖於民國八十九年二月九日修正為「同
    一案件經檢察官依第二百二十八條規定開始偵查者，不得再行自訴。但告訴乃論
    之罪，經犯罪之直接被害人提起自訴者，不在此限（第一項）。於開始偵查後，
    檢察官知有自訴在先或第一項但書之情形者，應即停止偵查，將案件移送法院。
    ．．．．。（第二項）。」，對於非告訴乃論罪之自訴權的行使為更嚴格之限制
    ，但於該修正前提起之自訴，如合乎原規定，既屬合法，自不受該修正之影響者
    ，除有其他訴訟條件之變化外，自應以實體判決終結之。至於所謂「程序從新原
    則」，就上開法條之修正而言，因該法條係規定在起訴程序（與同編第一章之「
    公訴」平行），而非審判程序，自指檢察官之偵查而言，而非指審判程序；亦即
    在該修正後，同一案件於檢察官開始偵查後，除知有自訴在先或有第一項但書之
    情形外，不受任何在後自訴之影響，應一直偵查至終結為止，毋須停止偵查。再
    刑事訴訟法施行法第二條第五條等規定，其所謂「修正刑事訴訟法」，依該法第
    一條之規定，係指八十四年十月五日修正後公布施行之刑事訴訟法，既不及於上
    開修正之法條，本件自無從予以援用。本件原判決書記載之理由，認定自訴人自
    訴被告涉犯詐欺罪，非需告訴乃論之罪，前經自訴人就同一事實於八十八年七月
    一日向台灣台北地方法院檢察署檢察官提出告訴，經該署分案以八十八年度偵字
    第一四０九六號偵辦中，此有該卷宗可憑。自訴人對同一案件，於檢察官開始偵
    查後之八十八年九月二日始向原審法院提起自訴，顯與前開規定不符，爰不經言
    詞辯論，逕為不受理判決之諭知。惟查原判決既認定自訴人對被告提起本件自訴
    係在刑事訴訟法第三百二十三條於八十九年二月九日修正公布之前，又係就同一
    案件於檢察官終結偵查前所提起，合乎修正前該條第一項之規定，依前揭說明，
    自不得謂自訴人之自訴為不合法，而予以不受理之判決，從而原判決不無適用法
    則不當之違法。檢察官上訴意旨據此指摘原審判決違法，核有理由，應由本院不
    經言詞辯論，將原審判決撤銷，並發回原審法院更為審理。至台灣台北地方法院
    檢察署八十九年度偵字第一０八一二號（含八十八年度偵字第一四０九六號）移
    請併辦之偵查卷部分，因與本件自訴人自訴案件係屬同一事實，應一併由原審更
    為審理，併予敘明。
據上論結，應依刑事訴訟法第三百六十四條、第三百六十九條第一項但書、第三百七
十一條，判決如主文。
中    華    民    國    八十九    年      十        月      三十一      日
                            臺灣高等法院刑事第十七庭
                                審判長法官  陳  正  雄
                                      法  官  林  勤  純
                                      法  官  許  錦  印
右正本證明與原本無異。
不得上訴。
                                      書記官  黃  德  煌
中    華    民    國    八十九    年      十一      月        四        日


司法院資訊處製作；財團法人民間司法改革基金會備份。
